【裁判字號】    92,重上更(五),177
【裁判日期】    921203
【裁判案由】    偽造文書
【裁判全文】
臺灣高等法院刑事判決                      九十二年度重上更(五)字第一七七號
    上  訴  人  丁○○即楊詹.
    即  自訴人
    上  訴  人  丙○○
    即  被  告
    被      告  甲○○
    被      告  乙○○
    右三人共同
    選任辯護人  賴邦元律師
右上訴人因被告等偽造文書案件，不服台灣台北地方法院八十四年度自字第三六號，
中華民國八十四年十一月二十一日第一審判決提起上訴，判決後，經最高法院第五次
發回更審，本院判決如左：
    主  文
原判決關於丙○○部分撤銷。
丙○○無罪。
其餘上訴駁回。
    理  由
一、自訴意旨略以：被告甲○○、乙○○、丙○○均為自訴人同父異母之胞弟，先父
    詹鎮卿於民國八十二年十月十四日病逝，其等三人竟共同基於意圖為自己不法所
    有之概括犯意聯絡，先於八十二年十月十五日，未事先徵得詹鎮卿全體繼承人同
    意，推由丙○○持詹鎮卿台北區中小企業銀行存款存摺及印章，至台北區中小企
    業銀行信義分行，在二張取款憑條上填寫金額十八萬元、九十五萬元及詹鎮卿0
    000000000000帳號並蓋詹鎮卿印章於其上，而使銀行承辦員陷於錯
    誤交付詹某同額現款，加以侵占入己。再於八十三年一月二十日，未事先徵得詹
    鎮卿全體繼承人同意，推由丙○○持詹鎮卿台北市第七信用合作社股票（二十股
    ）及印章，至台北市第七信用合作社辦理出社事宜，並蓋用詹鎮卿之印章於出社
    申請書上，而使信用合作社承辦員陷於錯誤交付詹某退社金二千元，加以侵占入
    己。因認被告等均涉有刑法第二百十條、第三百三十五條第一項、第三百三十九
    條第一項偽造文書、侵占、詐欺罪嫌云云。
二、程序方面：按犯罪之被害人得提起自訴，刑事訴訟法第三百十九條第一項前段定
    有明文，該條所稱之被害人以因犯罪而直接被害之人為限，於財產法益被侵害時
    必須其財產之所有權人或對於該財產有事實管理力之人，因他人之犯罪行為，而
    其管領權受有侵害時，始能認為直接被害人（最高法院八十年六月三十日八十年
    度第三次刑事庭會議決議參照）；又刑法第二十條之所謂損害，並不以文書之真
    正名義人為限，苟因該項偽造或變造之文書足以蒙受損害者，即屬本罪之直接被
    害人可提起自訴 (參照最高法院二十五年上字第五○一九號判例、七十一年十月
    五日、七十一年度第十七次刑事庭會議決定)；再繼承人自繼承開始時（即被繼
    承人死亡而開始），除另有規定外，承受被繼承人財產上之一切權利義務，民法
    第一千一百四十八條規定之，本件自訴人與被告既同為被繼承人詹鎮卿之繼承人
    ，有
    起，自訴人即承受被繼承人財產上之一切權利義務，於該繼承之遺產（即財產法
    益）被侵害時，因其已為財產之所有權人，核屬犯罪之直接被害人而有權提起自
    訴，是被告等指自訴人非犯罪直接被害人，本件自訴不合法云云，尚有誤會，合
    先敘明。
三、實體方面
  (一)、按事實之認定，應憑證據，如未能發現相當證據，或證據不足以證明，自不能
      以推測或擬制之方法，以為裁判基礎；又認定不利於被告之事實，須依積極證
      據，苟積極證據不足為不利於被告事實之認定時，即應為有利於被告之認定，
      更不必有何有利之證據。最高法院分別著有四十年度台上字第八十六號、三十
      年度上字第八一六號判例可參。又刑法侵占及詐欺罪，均須行為人具有為自己
      或第三人不法所有意圖之主觀構成要件，方得成立。
  (二)、自訴人指控被告三人涉犯上開罪嫌無非以台北市第七信用合作社八十三年九月
      十五日北市七信社字第四四五號函、財政部台北市國稅局八十三年三月二十二
      日遺產核定通知書、台北區中小企業銀行信義分行函文等影本為其主要論據。
      惟訊據被告甲○○、乙○○、丙○○均堅決否認右開犯行，並辯稱：丙○○是
      受大姊詹鶯鶯之命辦理父親死後喪葬事宜，是大姊拿出印章去領錢的，因父親
      給甲○○轉給丙○○，並說存摺裡有一百多萬元可以辦理父親喪事，置放存摺
      的地點也是大姊跟丙○○講的，丙○○是為全體繼承人利益，前往銀行領取父
      親存款，再全部交付乙○○之妻王麗華以處理父親喪葬支出，該喪葬費及詹鎮
      卿生前債務本應由全體繼承人共同負擔，丙○○所為僅屬民法無因管理，伊等
      絕未違法等語。
  (三)、經查：
    １、證人詹鶯鶯證稱：「我父親之印章及存摺於他入院時才會交給我保管，存摺
        放在家裡，印章其入院時有交給我，知道我父親在中小企銀有一百多萬元，
        花旗銀行有一千多萬元存款，花旗沒有領，中小企銀有去領，印章交給甲○○，沒有要求其去提領，後來我知道他們有去領錢來做喪葬費用，帳目由王
        麗華統籌辦理」「錢是丙○○領來支付喪葬費，印章是我拿給甲○○，存摺
        是第二天打電話問我，我告訴他在抽屜，不知係甲○○或丙○○打電話（見
        原審卷第第九十八頁、第三百二十四頁）、「因甲○○係長子，我即自動將
        印章交給他，當時沒有說要處理遺產之事，父親死亡之後事係兒子們在處理
        ，喪葬費我本身未出錢，其他女兒們有無出錢我不知」、「我父親已經過世
        了，且我已經嫁出去了，我保管這印章沒有什麼意義，把印章交出去給他們
        處理後事，第二天丙○○打電話來我告訴他放存摺之地點，我沒有問他要做
        什麼，但我心裡想可能是要領錢，當時拿印章出來是很自然的拿出來」（本
        院更二審卷第七十三頁、更一審卷第第一百零二頁），證人張麗兒證稱：「
        (你有無看到大姊詹鶯鶯把印章拿出來？)有，我印象很深刻，當時我們圍在
        我父親遺體旁邊在唸佛，當時大家都很累，我大姊忽然把印章拿出來。．．
        ．她當時交給我的弟弟，那一個弟弟我不能確定。」、「領錢的事我知道，
        這錢要做什麼，大家都心知肚明，當時拿印章時詹嫣紅也在場。且這過程中
        也無人拿錢出來。」 (見更一審卷第一○二頁、第一○四頁反面）、證人王
        麗華證稱：「 (丙○○所領款項有否交你？)他領到之款項均全數交給我。
        」
        (見第一審卷第三七五頁)，可見被告丙○○至台北區中小企業銀行所領取存
        款之印章，係其姊詹鶯鶯交給甲○○，後再轉交丙○○，存摺亦由詹鶯鶯指
        示丙○○取用，而所領取之款項一百一十三萬元，及至台北市第七信用合作
        社辦理詹鎮卿出社事宜領取出社金二千元，均悉數取交予王麗華處理，作為
        其父辦理喪葬之費用，查為人子女者，於至親死後入殮為重，而喪葬事宜，
        千頭萬緒，處處需要花用，為此被告丙○○急於領取其父生前存款及出社金
        作為辦理喪葬費用，乃人之常情，且所領取之錢，均悉數交出，實難認其有
        何不法所有意圖。
    ２、證人張麗兒證稱：「 (喪葬費究支出若干？）支出的有些有造清冊有些花費
        根本沒收據，但有記帳、花費約七十多萬元。」 (見原審卷第三七五頁），
        雖其於偵查中曾言及喪葬費用約二十至三十萬元，然此為真正處理喪事者，
        即張麗兒之夫劉興祥所否認，並表示二十多萬是最後一筆，當時場面很大，
        不可能袛二十多萬，大約七十多萬元，並提出支出明細為證 (見九十二年十
        一月十九日辯護狀所附證二、證三），足認喪葬費用為七十多萬元，而辦理
        喪葬事宜，本應由全體繼承人平均分擔，茲自訴人亦同為繼承人，雖主張所
        領款項應均分繼承人，惟就其是否有支付喪葬費，則始終未能提出證據以明
        之，於此情況下，被告三人身為男子，依我國民國傳統，自當扛負辦理，因
        辦理喪葬費原先不知應支付多少金額，乃將所提領之款項，全數以之辦理喪
        葬費，於辦理完畢，縱尚有部分剩餘，因出殯後尚須祭祀，仍需花費，故未
        予分配，此與民間習俗，尚合符節。況證人詹杏茹於原審證稱：「報喪時我
        有在場，我媽媽確有說以後其生活費怎麼辦」（見原審卷第三百十三頁），
        證人林曾富證稱：「我為詹鎮卿的看護，他太太的特別看護，詹鎮卿死亡報
        喪時我在場，乙○○有告訴老太太沒關係，詹鎮卿的錢已領出來了，你的生
        活費及喪葬費沒問題」（見原審卷第三百十三頁），查詹鎮卿之配偶有繼承
        權，且為自訴人及被告家族尊長，則被告等就辦理喪葬費剩餘用以支付其生
        活費，亦符民情，難認不法，尤有進者，詹鎮卿尚有存款一千多萬元，業如
        前述，被告等並未領取花用，益臻證明被告等領取本案存款，洵無詐欺及侵
        占之意圖。
    ３、被告丙○○至台北區中小企業銀行所領取詹鎮卿存款一百一十三萬元及至台
        北市第七信用合作社辦理詹鎮卿出社事宜所領取出社金二千元，均有辦理詹
        鎮卿遺產申報，有財政部台北市國稅局遺產稅核定通知書在卷可查，顯見被
        告丙○○領取上述款項，均公開坦示，未惡意隱瞞，其無為自己或第三人不
        法所有之主觀犯意，益為彰顯，依首揭說明，與刑法侵占及詐欺罪之構成要
        件，尚屬有間。
    ４、再查被告丙○○於八十三年一月二十日至台北市第七信用合作社辦理出社事
        宜，表明詹鎮卿業已死亡，其為繼承人代辦出社（故無陷於錯誤之可能），
        並檢附股票及
        之親屬亦已遷出業務區域（未符合入社及繼承要件而未能據以辦理入社及繼
        承事宜），衡諸情理及台北市第七信用合作社作業規定，乃由其子代辦出社
        並填具出社申請書及收據，其代辦出社事宜之辦理程序並無違誤，有台北市
        第七信用合作社八四年四月二十七日北市七信社字第一八九號函存卷可稽（
        見原審卷第一百二十頁），足見被告丙○○無偽造文書犯行甚明。
    ５、刑法上之偽造文書罪，須以足生損害於公眾或他人為其成立要件，而所謂足
        生損害，係指他人有可受法律保護之利益，因此遭受損害或有損害之虞而言
        ，若公眾或他人之利益，並無因而受有損害之虞，則為與公眾或他人無利害
        關係之行為，縱有偽造之行為，亦不成立犯罪，如債權人追索債務之憑證雖
        屬偽造，而確有借貸之事實，凡屬僅具偽造之形式，而實質上不足以生損害
        之虞者，均不成立偽造文書罪。茲被告丙○○持詹鎮卿台北區中小企業銀行
        存款存摺及印章，至台北市○○路○段二五二號台北區中小企業銀行信義分
        行，分別在二張取款憑條上填寫金額十八萬元、九十五萬元及詹鎮卿000
        0000000000帳號並蓋詹鎮卿之印章於其上，而使銀行承辦員交付
        詹某同額現款，及至台北市第七信用合作社辦理出社事宜，並蓋用詹鎮卿之
        印章於出社申請書上，其行為在私法上雖屬無因管理之事實上行為，但就刑
        法上言並不受其拘束，故仍應以其刑法構成要件而為判斷基準，查被告上開
        行為如上所述，並無偽造文書之犯意，且係為全體繼承人利益而為，其所偽
        造之文書，對於自訴人、其他繼承人及銀行，實質上並不足生損害之虞，銀
        行亦無被詐欺之情事，故自訴人可受法律保護之利益，並未因此遭受損害，
        亦與偽造文書罪之構成要件有間。
四、此外復查無其他積極證據，足認被告等有前開自訴人所指之犯行，其等犯罪應屬
    不能證明，原審基此就被告乙○○、甲○○部分，為無罪之諭知，認事用法核無
    不合，自訴人上訴意旨猶執陳詞指摘原判決此部分不當，為無理由，應予以駁回
    。就被告丙○○部分則未予詳究，遽以論罪科刑，尚有未洽，自訴人上訴意旨指
    摘原判決此部分量刑過輕，並無理由，被告丙○○上訴否認犯罪，則為有理由，
    應由本院將原判決此部分撤銷改判，諭知被告丙○○無罪，庶免冤抑。
五、自訴人於八十四年九月二十三日書狀指稱案外人王麗華及花旗銀行，未得自訴人
    同意，擅自處分屬於全體繼承人之定期存款，涉有偽造文書及背信罪嫌，因自訴
    人未追加對王麗華及花旗銀行為被告，王麗華及花旗銀行既未經起訴，本院不能
    併予審理。
六、至於自訴人於八十四年七月四日辯論意旨狀中載稱：被告三人於八十三年四月二
    十一日，未事先徵得詹鎮卿全體繼承人同意，推由丙○○持詹鎮卿之印章，至台
    北市○○○路○段五十二號美商花旗銀行台北分行蓋詹鎮卿之印章，領取詹鎮卿
    於該銀行之定期存款五百二十二萬零六百三十元，而使銀行承辦員陷於錯誤交付
    同額現款，並加以侵占入己，於八十四年四月十三日補充自訴意旨狀中載稱：台
    北區中小企業銀行活儲帳號0000000000000內載明八十三年一月二
    十日存入新台幣（以下同）十一萬零七百元，代號為「ＳＩ」，該代號為股息，
    既有股息收入，據以分配股息之鉅額股票即係先父之遺產，被告於遺產申報時未
    將該筆股票列入，顯係被告等人加以侵占入已，因原審判決後自訴人提起上訴部
    分，本院既為無罪之諭知，即無從與其他案件成立裁判上一罪，爰不予審究。
據上論斷，應依刑事訴訟法第三百六十八條、第三百六十九條第一項前段、第三百六
十四條、第三百四十三條、第三百零一條第一項前段，判決如主文。
中      華      民      國    九十二    年     十二     月      三      日
                              臺灣高等法院刑事第五庭
                                  審判長法  官  趙  功  恆
                                        法  官  蘇  素  娥
                                        法  官  楊  貴  雄
右正本證明與原本無異。
如不服本判決，應於收受送達後十日內向本院提出上訴書狀，其未敘述上訴之理由者
並得於提起上訴後十日內向本院補提理由書（均須按他造當事人之人數附繕本）。
                                        書記官  林  淑  貞
中      華      民      國    九十二    年     十二     月      四      日


司法院資訊處製作；財團法人民間司法改革基金會備份。
